---
title: "Análise de Regressão"
subtitle: "Laboratório de Sensoriamento Remoto"
author: "Por Prof. Dr. Emanuel Araújo Silva"
output:
  html_document:
    df_print: paged
---

## Introdução

A regressão linear simples é utilizada para analisar relações entre variáveis contínuas (KENNEY & KEEPING, 1962). No R, para especificar um modelo é preciso usar a notação de fórmulas. Por exemplo, para um modelo de regressão com uma variável resposta Y (ou dependente) e uma variável preditora X (ou independente), a notação de fórmula a ser usada no R é: Y ~ X. O argumento ~ (til) significa em relação à. . . ou modelado por. ..(ou seja, Y em relação à X, ou Y modelado por X). Caso haja duas variáveis preditoras no modelo, a fórmula será: Y~X1+X2.
```{r}
# Carrega o pacote data.table para usar a função fread
library(data.table)
# Lê o arquivo CSV "Tectona.csv" e armazena em um data.frame chamado 'teca'
teca <- fread("Tectona.csv")
# Imprime o data.frame 'teca' para visualização
print(teca)
````

## Gráficos de dispersão
```{r}
# Anexa o data.frame 'teca' para acessar suas colunas diretamente
attach(teca)
# Plota gráfico de dispersão para DAP e Volume
plot(DAP, Volume, type = "p", xlab="DAP (cm)", ylab=expression(Volume~(m^3)))
# Plota gráfico de dispersão para Altura e Volume
plot(H, Volume, type = "p", xlab="Altura (m)", ylab=expression(Volume~(m^3)))
# Desanexa o data.frame 'teca'
detach(teca)
````

Ajustar os seguintes modelos volumétricos:
 Berkhout: V=β0+β1 (DAP)V=β0+β1 (DAP)
 Kopezky-Gerhardt: V=β0+β1 (DAP2)
 Schumacher-Hall: lnV=β0+β1 (lnDAP)+β2 (lnH)
```{r}
# Ajuste de modelos
# Ajusta o modelo de regressão linear para Berkhout
Berkhout <- lm(Volume ~ DAP, data=teca)
# Ajusta o modelo de regressão linear para Kopezky-Gerhardt
KGerhardt <- lm(Volume ~ I(DAP^2), data=teca)
# Ajusta o modelo de regressão linear para Schumacher-Hall
SHall <- lm(log(Volume) ~ log(DAP) + log(H), data=teca)
````

Para obter informações mais detalhadas do ajuste pode-se usar a função summary(). A partir dessa função, os seguintes valores podem ser observados: Erro-Padrão (𝑠𝑥̅), Estimativas dos Coeficientes de Regressão (Valores de 𝛽), Erro-Padrão de Estimativa (𝑠𝑦𝑥), Coeficiente de Determinação (𝑅²) e Coeficiente de Determinação Ajustado (𝑅²𝑎𝑗.). Além disso, pode-se visualizar o teste F de significância global e o do(s) teste(s) t-Student para significância do(s) coeficiente(s) da regressão.
```{r}
# Resumo dos modelos
# Mostra o resumo estatístico do modelo de Berkhout
summary(Berkhout)
# Mostra o resumo estatístico do modelo de Kopezky-Gerhardt
summary(KGerhardt)
# Mostra o resumo estatístico do modelo de Schumacher-Hall
summary(SHall)
````

A função anova() permite obter a tabela de ANOVA da Regressão:
```{r}
# ANOVA da REGRESSÃO
# Obtém a tabela de ANOVA para o modelo de Berkhout
anova(Berkhout)
# Obtém a tabela de ANOVA para o modelo de Kopezky-Gerhardt
anova(KGerhardt)
# Obtém a tabela de ANOVA para o modelo de Schumacher-Hall
anova(SHall)
````

Pode-se visualizar a reta ajustada para o modelo de Berkhout (V=β0+β1 (DAP)V=β0+β1 (DAP)):
```{r}
# Reta da Regressão ajustada
# Mostra a reta ajustada para o modelo de Berkhout
plot(teca$Volume~teca$DAP, main="Berkhout", xlab="DAP (cm)", ylab = expression(Volume~(m^3)))
abline(Berkhout, lty=2, col="red")

# Obtém os valores preditos pelo modelo de Berkhout
predict(Berkhout)

# Obtém os valores dos resíduos do modelo de Berkhout
residuals(Berkhout)
````


Análise de Resíduos
Os resíduos da regressão linear devem ser avaliados quanto às pressuposições de normalidade, autocorrelação e homocedasticidade. O teste para normalidade dos resíduos pode ser realizado usado a função shapiro.test(). A autocorrelação pode ser detectada com uso da função durbinWatsonTest() e a heterocedasticidade dos resíduos com a função Breusch-Pagan().
```{r}
# Análise de resíduos
# Teste de Shapiro-Wilk para normalidade dos resíduos
shapiro.test(Berkhout$residuals)
shapiro.test(KGerhardt$residuals)
shapiro.test(SHall$residuals)

# Teste Durbin-Watson para autocorrelação dos resíduos
library(car)
durbinWatsonTest(Berkhout)
durbinWatsonTest(KGerhardt)
durbinWatsonTest(SHall)

# Teste Breusch-Pagan para heterocedasticidade dos resíduos
library(lmtest)
bptest(Berkhout)
bptest(KGerhardt)
bptest(SHall)


#Plotar gráficos
plot(Berkhout)
plot(KGerhardt)
plot(SHall)
````


A inexistência de multicolinearidade é outra importante pressuposição que deve ser analisada em modelos de regressão linear múltipla. O grau de confundimento entre variáveis preditoras pode ser verificado por meio da estatística Variance Inflation Factor – (VIF), que detecta problemas de multicolinearidade. É recorrente o uso de VIF > 10 como critério para afirmar a existência de multicolinearidade no modelo de regressão linear múltipla. Para obter o valor desse índice, pode-se usar a função vif() do pacote faraway (FARAWAY, 2016).
```{r}
# Multicolinearidade
# Verifica a multicolinearidade através do VIF
library(faraway)
vif(SHall)
````

